臺灣屏東地方法院民事判決
                                      110年度訴字第353號
原      告  龔恒嘉  
訴訟代理人  蔡明哲律師
被      告  郭勝菊  
訴訟代理人  蕭永宏律師
上列當事人間請求損害賠償等事件，本院於民國111年1月24日言
詞辯論終結，判決如下：
    主  文
被告應給付原告新臺幣二十一萬元，及自民國一一○年六月十九
日起至清償日止，按年息百分之五計算之利息。
原告其餘之訴駁回。
訴訟費用由被告負擔百分之五十二，餘由原告負擔。
本判決第一項得假執行。但被告如以新臺幣二十一萬元預供擔保
，得免為假執行。
原告其餘假執行之聲請駁回。
    事  實  及  理  由
一、按訴狀送達後，原告不得將原訴變更或追加他訴，但經被告
    同意、減縮應受判決事項之聲明者，不在此限，民事訴訟法
    第255條第1項第1款、第3款定有明文。本件原告原起訴聲明
    請求：被告應給付原告新臺幣（下同）52萬元，及自本起訴
    狀繕本送達翌日起至清償日止，按年息百分之5計算之利息
    。嗣於審理中當庭捨棄芭樂種苗費用9萬元、重複計算馬達
    費用2萬元之請求（見本院卷第156、157頁），並變更聲明
    為被告應給付原告41萬元，及自本起訴狀繕本送達翌日起至
    清償日止，按年息百分之5計算之利息。經核原告所為係減
    縮應受判決事項之聲明，於法並無不合，應予准許。
二、原告主張：緣坐落屏東縣○○鄉○○段00地號土地（下稱系爭土
    地）係被告向財政部國有財產署（下稱國產署）承租，再轉
    租予原告，兩造於民國109年4月5日簽立「農業用地租賃契
    約書」（下稱系爭租約），約定租賃期間自109年5月30日起
    至114年5月30日止，原告並已支付前二年租金6萬元，另於
    系爭租約記載契約補充條項，約定被告出租系爭土地及地上
    物予原告，保證出租5年，若不足5年，被告需賠償20萬元給
    原告。又原告承租系爭土地為作長期農業用途，已在系爭土
    地上鑿井、購置深水馬達，支出費用15萬元。詎料，被告因
    係違反與國產署約定而將系爭土地違法轉租，惟恐土地遭收
    回，故以此為理由，以109年5月4日社東郵局148號存證信函
    向原告表示終止租約、願退回原預支款項之意思，被告並於
    系爭土地上設置鐵圍籬，禁止原告進入，原告所購設水井、
    深水馬達亦留於現場。被告上開所為，顯已違背系爭租約關
    於保證出租一定年限約定，爰依系爭租約補充條項之約定
    、及被告於存證信函同意退還原預支款項，請求被告給付賠
    償金20萬元、預支租金6萬元，併依侵權行為、不當得利法
    律關係，請求被告賠償鑿井及購置深水馬達費用15萬元，合
    計41萬元等語。並聲明：（一）被告應給付原告41萬元，及
    自起訴狀繕本送達翌日起至清償日止，按年息百分之5計算
    之利息。（二）原告願供擔保，請准宣告假執行。
三、被告則以：
（一）原告承租系爭土地後，即將大量廢棄物載至同為其所租用
      、與系爭土地相鄰之鄰地，並以整地為由在系爭土地上挖
      出數個約3至4米寬、一層樓深之坑洞，被告懷疑原告欲盜
      採砂石後回填廢棄物，而非種植農作物，故每日巡視系爭
      土地，後因擔心原告違規使用土地，恐遭國產署收回土地
      ，才以存證信函終止系爭租約，是本件租約終止非出於可
      歸責於被告之事由。
（二）被告本欲自行設置水井，惟原告堅持自己設置，且未與被
      告商量，即自行找人設置，深水馬達亦是原告自行取得之
      中古貨，且被告於109年5月26日發現馬達被盜，經人告知
      係原告自行取回，況且被告請人估價，業界挖設水井、安
      置馬達費用僅需128,000元（其中尚含柴油發電機58,900
      元、馬達24,000元），原告請求之設置水井費用顯然過高
      。
（三）兩造本約定設置水井費用共計10萬元，由被告負擔8萬元
      ，餘於原告負擔，簽約時原告所支付之租金6萬元，經被
      告當場退還轉為設置水井之費用，其後被告於109年4月16
      日自華南銀行佳冬分行帳戶提領2萬元交予原告，故原告
      請求退還租金並無理由。
（四）又原告承租期間僅1個月，簽約後尚未開始利用系爭土地
      種植作物，並無實際損害，其請求20萬元違約金顯然過高
      。況系爭租約終止，係可歸責於原告之事由，是以原告請
      求違約金並無理由等語，並聲明：原告之訴及假執行之聲
      請均駁回。如受不利判決，願供擔保請准宣告免為假執行
      。
四、兩造經本院整理下列不爭執事項並協議簡化爭點，不爭執事
    項如下：
（一）系爭土地為被告向國產署所租用，兩造於109年4月5日就
      系爭土地簽訂系爭租約，年租金3萬元，第一階段租期自1
      09年5月30日至111年5月30日，租金6萬元原告已付清；第
      二階段租期自111年6月1日至114年5月30日，租金9萬元原
      告尚未支付。
（二）系爭租約末頁兩造約定補充條項略為：被告承諾保證系爭
      土地出租給原告5年，若不足5年，被告須賠償20萬元給原
      告；若出租未滿5年，被告須補償原告之水井馬達費用2萬
      元，出租滿5年後，水井全部歸被告所有；第一階段租期
      屆滿後，若原告願意續租，租金須在111年3月30日前繳付
      ，否則系爭租約即作廢，原告須立即返還土地等。
（三）原告於109年4月初左右，有僱工在系爭土地上鑿井、購置
      馬達。
（四）被告於109年5月4日寄發內容略為：因國產署規定國有土
      地承租人不得再將所承租土地轉租他人使用，故終止系爭
      租約等語之存證信函，原告於109年5月6日收受送達，並
      未於被告所定期限內提出異議，系爭租約因此消滅。
（五）被告於寄發前開存證信函後，隨即在系爭土地及原告另外
      承租之鄰地間設置鐵絲圍籬，阻絕原告出入系爭土地，土
      地現則由被告自行耕作使用。
（六）被告於109年4月16日有自其華南商銀佳冬分行帳戶提領現
      金2萬元之紀錄。
（七）原告安設在系爭土地上之馬達於109年5月26日發現遭竊。
五、本件爭點在於：本件原告基於系爭租約、不當得利法律關係
    ，請求被告給付違約金20萬元、已付租金6萬元、鑿井及馬
    達費用15萬元，合計41萬元，有無理由？
六、本院之判斷：
（一）兩造於109年4月5日簽訂系爭租約，原告已先預付前2年租
      金6萬元，並僱工在系爭土地上鑿井、購置馬達，且有被
      告未租滿5年即須賠償原告20萬元之約定。嗣被告於109年
      5月4日寄發終止租約、退還已預支款項之存證信函，原告
      於109年5月6日收受送達，復未於所定期限提出異議，系
      爭租約因而消滅，被告於寄出存證信函後，即設置鐵絲圍
      籬阻止原告出入系爭土地，水井、馬達均留置現場，但馬
      達嗣後發現失竊，被告就系爭土地現係自行耕作使用等情
      ，為兩造所不爭執，並有農業用地租賃契約、通行路權同
      意書、存證信函附卷可稽（見本院卷第23至29、31、37頁
      ），得認真實。
（二）原告請求被告給付違約金20萬元部分：
　　　按契約之解除，出於雙方當事人之合意時，除別有約定外
      ，並不當然適用民法關於契約解除之規定。而契約經合意
      解除後，即溯及失其效力，雙方免其履行義務，即不生違
      約之問題，除別有約定外，當事人一方自不得再依契約原
      約定請求他方當事人支付違約金。次按契約之合意終止與
      因法定終止權之行使而終止者不同，效果亦異，除有特別
      約定外，並不當然適用或準用民法關於契約終止之規定（
      最高法院93年度台上字第1827號、98年度台上字第856號
      民事判決意旨參照）。經查，系爭租約補充條項一.固約
      定：被告將系爭土地出租給原告，保證出租5年，若不足5
      年，被告須賠償20萬元等文句，為關於最短租期的約定，
      被告違反時並須支付違約金。又依照被告前開寄發之存證
      信函，並非行使法定終止權，而係提出終止契約之要約，
      而原告對於其默示同意終止乙節，亦為其當庭所自陳（見
      本院卷第156頁），而系爭租約就兩造於合意解除或終止
      租約時，並無得請求給付違約金之相關約定，從而，依首
      開說明，本件原告請求被告給付違約金20萬元，尚屬無由
      。
（三）原告請求被告返還預納租金6萬元、及鑿井、購置馬達費
      用15萬元部分：
   1、按契約之終止，得由當事人合意為之，合意終止為契約行
      為，於合意終止後，當事人間權利義務關係，悉依當事人
      之約定定之；而契約終止後，當事人間如有給付物之授受
      ，得依不當得利之規定請求返還。查本件原告已預付2年
      租金6萬元予被告，為被告所是認，此事實即得確認。又
      原告亦僱請明聖鑿井工程行負責人即證人郭基樹於109年4
      月初前往系爭土地開鑿水井及設置馬達，支出費用15萬元
      ，此據證人郭基樹證稱：原告要我在系爭土地鑿井，我看
      過被告，我鑿井時被告有在場，原告並有透過我向工廠購
      買馬達，水井1呎500元，深度大約250呎，寬度為6英吋，
      鑿井和馬達費用合計15萬元。馬達是電力發動，我做了一
      個開關接電線，所以不需使用柴油。被告請求估價是柴油
      發電，深度只挖了120呎，可能可以抽到水，但遇到枯水
      期可能比較吃力，甚至抽不到水，而且鑿井每呎費用是每
      家工程行不相同，我決定挖250呎是看挖出來的砂土顏色
      、大小、粗細來判斷，系爭土地是我第一次施作，砂土很
      硬，比較難做，馬達我裝在井裡面，是全新的，我於109
      年4月16日做好後就開立估價單給原告，他就給我錢等語
      （見本院卷第126至131頁），並有其所開立之估價單、手
      寫行事曆紀錄附卷可參（見本院卷第33、151頁），可見
      原告就此部分之花費支出為15萬元。被告雖不否認原告有
      僱工鑿井、安設馬達，惟否認原告實際支出金額達15萬元
      ，並提出向其他工程行訪價之估價單為據（見本院卷第57
      頁），然而證人郭基樹已就工程施作過程與實際收取費用
      結證如前，被告所執辯詞，即不足採。
   2、被告又辯稱：伊與原告有約定鑿井、馬達費用共10萬元，
      由被告支付8萬元鑿井費用，原告支付2萬元馬達費用，原
      告於簽約當日交付之租金6萬元，業已當場交還作為鑿井
      費用之一部分，且另再提領2萬元交給原告等語，此為原
      告所否認。被告聲請傳喚其子顏坤德證稱：我母親要把土
      地出租他人，叫我協助，簽約時我有在場，契約內容也是
      我擬的，當日原告夫妻、其兒子、我母親、我共5人在場
      。當天說好租金1年3萬元，總共5年，被告只有付2年6萬
      元現金。我母親本來想找人鑿井，但原告說他要找人，請
      我母親再把錢給他，有達成協議，鑿井費用是8萬元，我
      母親把6萬元租金還給原告當作鑿井費用，因為當時井已
      經挖得差不多，快完工了，等鑿井完成，原告找了中古馬
      達裝上，我母親就去提領2萬元交給原告，但交錢時我不
      在場，是事後聽我母親說的。租金交還時我有問我母親要
      不要記錄在契約上，我母親說井已經鑿得差不多了，就不
      用記了，直接給原告現金就好等語（見本院卷第82至84、
      86至87、91頁）；而原告則聲請其配偶鄭秀瓊證稱：簽約
      當時有談到挖井費用由我先生支付，馬達部分我就不知道
      了，租金繳2年6萬元，由被告母子收走，沒有交還給我先
      生，如果有也一定會記載在契約上，或有單據，否則會有
      後續的麻煩，簽約當天及以後，被告都沒有拿錢給我先生
      ，因為如果有給錢，我先生會告訴我（見本院卷第96至98
      、101頁），證人顏坤德、鄭秀瓊就此部分證詞互為矛盾
      ，各有利於其母親即被告、其配偶即原告，本院審酌證人
      顏坤德本就是為擬作系爭租約而在場，兩造協商議定的契
      約內容，攸關彼此日後權利義務關係，尤須記載明確，若
      兩造就鑿井工程有所協議，則關於工程費用多少、由何人
      支付、如何支付等細節，尤其是被告將已收取租金當場返
      還原告此點，至關重要，按理當然會書寫記載在契約內，
      以明權義，不致因被告所言即疏略未予記錄，是證人顏坤
      德所為證詞，不符情理，難認可採。又被告於109年4月16
      日曾自其華南商業銀行帳戶提領現金2萬元，有該銀行存
      摺內頁交易明細在卷可稽（見本院卷第59、61頁），但此
      僅能證明被告有提款舉動，尚不足證明該款項是交付給原
      告作為鑿井工程尾款之用。
   3、按無法律上之原因而受利益，致他人受損害者，應返還其
      利益。雖有法律上之原因，而其後已不存在者，亦同；不
      當得利之受領人，除返還其所受之利益外，如本於該利益
      更有所取得者，並應返還。但依其利益之性質或其他情形
      不能返還者，應償還其價額，民法第179條、第181條分定
      明文。本件兩造間系爭租約既因合意終止而消滅，則被告
      對於其無法律上原因而自原告受領之利益，應負返還之責
      ，除租金6萬元應返還外，因水井係固著於系爭土地，馬
      達則已失竊，均無法以原物返還，則依首開規定，被告即
      須償還其價額予原告，該價額以原告所支出實際費用核計
      ，尚稱合理。從而，原告請求被告返還21萬元，即屬有據
      。
七、據上所述，本件原告基於不當得利法律關係，請求被告給付
    21萬元，及自起訴狀繕本送達翌日即110年6月19日起至清償
    日止，按年息百分之5計算之利息，為有理由，應予准許，
    逾此範圍之請求，為無理由，應予駁回。又本判決原告勝訴
    部分，所命被告給付之金額未逾50萬元，應依民事訴訟法第
    389條第1項第5款規定，依職權宣告假執行；被告陳明願供
    擔保請准宣告免為假執行，核無不合，爰定相當金額宣告之
    。又原告敗訴部分，其假執行聲請失其依據，應予駁回。
八、本件事證已臻明確，兩造其餘攻擊防禦方法及舉證，於判決
    結果均不生影響，爰不一一論述，附此敘明。
九、據上論結，本件原告之訴為一部有理由，一部無理由，依民
    事訴訟法第79條、第389條第1項第5款、第392條第2項，判
    決如主文。
中　　華　　民　　國　 111　　年　　2 　　月　　15　　日
                  民事第一庭    法　官　楊境碩
正本係照原本作成。
如對判決上訴，須於判決送達後20日內向本院提出上訴狀，其未
表明上訴理由者，應於提出上訴後20日內向本院補提理由書狀（
均須按他造當事人之人數附繕本）。
如委任律師提起上訴者，應一併繳納上訴審裁判費。
中　　華　　民　　國　 111　　年　　2 　　月　　15　　日
                                書記官　洪敏芳